ACORDAO-COMPLETO-2368483

ACÓRDÃO 8831/2019 ATA 32/2019 - PRIMEIRA CÂMARA

VISTOS, relatados e discutidos estes autos em que se aprecia recurso de reconsideração interposto por Gilson Geraldo de Oliveira em face do Acórdão 3111/2018-TCU-Primeira Câmara, por meio do qual o Tribunal julgou suas contas irregulares, condenou-o em débito e aplicou-lhe multa;
		ACORDAM os Ministros do Tribunal de Contas da União, reunidos em Sessão da Primeira Câmara, diante das razões expostas pelo Relator, em:
		9.1. com fundamento nos arts. 32, inciso I, e 33, da Lei 8.443/1992, conhecer e negar provimento ao presente recurso de reconsideração;
		9.2. dar ciência deste acórdão ao recorrente e à Procuradoria da República no Estado do Rio Grande do Norte.

Recurso de reconsideração interposto por Gilson Geraldo de Oliveira contra acordão por meio do qual o gestor teve suas contas julgadas irregulares, com imputação de débito e multa, em razão de irregularidades em convênio relacionado ao Programa de Aquisição de Alimentos Compra Direta Local da Agricultura Familiar.

Primeira Câmara

Município de Santo Antônio - RN.

3. Recorrente: Gilson Geraldo de Oliveira (XXX.691.814-XX).

13.1. Ministros presentes: Walton Alencar Rodrigues (Presidente), Benjamin Zymler, Bruno Dantas (Relator) e Vital do Rêgo.
13.2. Ministros-Substitutos presentes: Augusto Sherman Cavalcanti e Weder de Oliveira.

ACORDAO-COMPLETO-2402206

Acórdão 5016/2020 - Primeira Câmara

BRUNO DANTAS

Ministro Vital do Rêgo.

Por registrar as principais ocorrências havidas no andamento do processo até o momento, resumindo os fundamentos das peças acostadas aos autos, adoto como relatório, com os ajustes necessários, a instrução da secretaria responsável pela análise da demanda (peça 70) , que contou com a anuência do corpo diretivo da unidade (peças 71-72) e do Ministério Público junto ao TCU (peça 73) :
"INTRODUÇÃO
Cuida-se de recurso de reconsideração em processo de tomada de contas especial interposto por Gilson Geraldo de Oliveira (peças 42-57) , ex-Prefeito do Município de Santo Antônio (gestão 2009-2012) , buscando impugnar o Acórdão 3111/2018-TCU-Primeira Câmara (peça 19) , mantido em sede de embargos declaratórios (Acórdão 8596/2018-TCU-Primeira Câmara - peça 32) , por meio do qual o gestor teve suas contas julgadas irregulares, com imputação de débito e multa, em razão da omissão do dever de prestar contas de recursos federais recebidos pelo Convênio 34/2009.
2. Eis o extrato da decisão recorrida (Acórdão 3111/2018-TCU-Primeira Câmara - peça 19) :
'9.1. julgar irregulares as contas de Gilson Geraldo de Oliveira (XXX.691.814-XX) , ex-prefeito de Santo Antônio/RN, com fundamento nos arts. 1º, inciso I, e 16, inciso III, alíneas 'a' e 'c', da Lei 8.443/1992, c/c arts. 1º, inciso I, 209, incisos I e III, do RITCU;
9.2. condenar o responsável identificado no subitem anterior, com fundamento no art. 19, caput, da Lei 8.443/1992, c/c o art. 210 do RI/TCU, ao pagamento das importâncias a seguir especificadas, com a fixação do prazo de 15 (quinze) dias, a contar da notificação, para comprovar, perante o Tribunal, em respeito ao art. 23, inciso III, alínea 'a' da mesma Lei, c/c art. 214, inciso III, alínea 'a' do RI/TCU, o recolhimento da dívida aos cofres do Tesouro Nacional, atualizada monetariamente e acrescida de juros de mora, calculados a partir da data discriminada até a data do efetivo recolhimento, na forma prevista na legislação em vigor, abatendo-se, na oportunidade, eventuais valores já ressarcidos:
	Data de origem
	Valor do débito (R$) 

	15/12/2009
	225.809,93

	29/10/2010
	225.809,93

	16/2/2012
	338.714,90

	16/2/2012
	225.809,93

9.3. aplicar a Gilson Geraldo de Oliveira (XXX.691.814-XX) a multa prevista no art. 57 da Lei 8.443/1992 c/c o art. 267 do Regimento Interno, no valor de R$ 100.000,00 (cem mil reais) , com a fixação do prazo de 15 (quinze) dias, a contar da notificação, para comprovar, perante o Tribunal (art. 214, inciso III, alínea 'a', do Regimento Interno) , o recolhimento da dívida aos cofres do Tesouro Nacional, atualizada monetariamente desde a data deste acórdão até a do efetivo recolhimento, se for paga após o vencimento, na forma da legislação em vigor;
9.4. autorizar, desde logo, nos termos do art. 28, inciso II, da Lei 8.443/1992, a cobrança judicial das dívidas, caso não atendida a notificação;
9.5. autorizar, desde logo, caso solicitado e o processo não tenha sido remetido para cobrança judicial, o pagamento da dívida em até 36 (trinta e seis) parcelas mensais e consecutivas, nos termos do art. 26 da Lei 8.443/1992, c/c o art. 217 do Regimento Interno/TCU, fixando-se o vencimento da primeira parcela em 15 (quinze) dias, a contar do recebimento da notificação, e o das demais mensalmente, devendo incidir sobre cada valor mensal os correspondentes acréscimos legais, na forma prevista na legislação em vigor, sem prejuízo de alertar o responsável de que a falta de comprovação do recolhimento de qualquer parcela implicará o vencimento antecipado do saldo devedor; e
9.6. encaminhar cópia da presente deliberação ao responsável e à Procuradoria da República no Rio Grande do Norte, para adoção das medidas que entender cabíveis.'
HISTÓRICO
3. Na origem, o Ministério do Desenvolvimento Social e Combate à Fome instaurou processo de tomada de contas em decorrência de omissão no dever de prestar contas de recursos federais repassados ao Município para implantação do Programa de Aquisição de Alimentos - PAA - Compra Direta Local da Agricultura Familiar (Convênio 34/2009 - Siconv 705077/2009, peça 1, p. 114-136) , com repasses totais no valor de R$ 1.016.144,69, no período de dezembro de 2009 a novembro de 2012.
4. Após o devido processo legal e a decretação da revelia do responsável, a Corte julgou irregular as contas (Acórdão 3111/2018-TCU-Primeira Câmara) , decisão contra a qual se insurge o recorrente.
EXAME DE ADMISSIBILIDADE
5. Nenhuma divergência a ser apontada quanto a proposta positiva de admissibilidade contida nas peças 58-59 e acolhida pelo e. Relator Min. Bruno Dantas (peça 61) , pela admissão do recurso.
EXAME DE MÉRITO
6. Delimitação
7. É objeto do recurso analisar justificativas para a omissão no dever de prestar contas, a regularidade na aplicação dos recursos e ponderar a penalidade de multa segundo o princípio da proporcionalidade.
8. O recorrente fez juntar, em sede recursal, os seguintes documentos, a serem analisados durante a instrução:
	Peça
	Conteúdo

	43
	Termo do Convênio 34/2009 e 1º e 2º Termos Aditivos 

	44
	Ofício 147/2013-DECOM/SESAN/MDS - Retificação de pedido de exibição de contas feito pela União

	45
	Requerimento de cópia de documentos bancários ao Município feita pelo recorrente em 25/11/2015

	46
	Correspondência eletrônica solicitando ao Município cópia de documentos bancários (23/11/2015) 

	47
	Correspondência eletrônica solicitando ao Município cópia de documentos bancários (7/12/2015) 

	48
	Correspondência eletrônica ratificando ao Município o pedido de cópia de documentos bancários (4/1/2016) 

	49
	Requerimento de cópia de documentos bancários ao Banco do Brasil feita pelo recorrente em 18/7/2016

	50
	Relatório de Acompanhamento e Execução do PAA referente ao período de janeiro a março de 2010 (p. 2-11) elaborado pela Prefeitura Municipal de Santo Antônio-RN, Parecer Técnico 12/2010 da Secretaria Nacional de Segurança Alimentar e Nutricional do MDS acerca do referente período de execução do programa (12-13) 

	51
	Relatório de Acompanhamento e Execução do PAA referente ao período de abril a junho de 2010 (p. 1-9) elaborado pela Prefeitura Municipal de Santo Antônio-RN, Parecer Técnico 73/2010 da Secretaria Nacional de Segurança Alimentar e Nutricional do MDS acerca do período de abril a junho de 2010 (10-12) , Relatório de Acompanhamento e Execução do PAA referente ao 5º e 6º Trimestre (p. 13-17) , Parecer Técnico 74/2011 da Secretaria Nacional de Segurança Alimentar e Nutricional do MDS referentes aos períodos de julho de 2010 a setembro de 2011 (p. 18-21) 

	52
	Extrato bancário e comprovantes de transferências aos fornecedores no mês de setembro de 2011

	53
	Decisão de arquivamento de Inquérito Civil Público instaurado pelo MPF/RN

	54-55
	Correspondência eletrônica encaminhada à Coordenação de Prestação de Contas da Secretaria Nacional de Segurança Alimentar e Nutricional em 20/11/2015, solicitando informações sobre análise do Termo de Convênio e resposta

	56-57
	Correspondência eletrônica encaminhada à Coordenação de Prestação de Contas do Ministério do Desenvolvimento Social solicitando formulários de prestação de contas em 16/2/2017 e resposta

9. Do dever de prestar e as alegações de ausência de dolo ou culpa na omissão identificada
10. Alega o recorrente que o prazo final de prestação de contas seria 30/11/2012, em período próximo ao encerramento da gestão municipal, limitando o acesso aos documentos pela exiguidade de prazo.
11. Afirma a alteração pelo prefeito sucessor da senha do sistema de prestação de contas, impossibilitando a apresentação das contas. Aponta a realização de diligências no sentido de obtenção de documentos comprobatórios da despesa junto ao Município, ao ente financeiro e ao Ministério.
12. Assevera a obtenção de documentos junto a nova gestão da prefeitura, acenando a possibilidade de conclusão e apresentação das contas em setembro de 2018, uma vez que o acesso foi facilitado a partir de 2017. Conclui pela ausência de atos dolosos ou culposos que pudessem indicar irregularidade na omissão em comento.
Análise
13. Conforme segundo aditivo contratual (peça 1, p. 384-386) , é possível identificar que o prazo final de vigência do convênio era 30/11/2012 (Cláusula Quarta) , com prazo máximo de '30 (trinta) dias a partir daquela data final ou do último pagamento efetuado' para a apresentação de contas (30/12/2012) . Ou seja, pode-se concluir pela existência do dever de prestar contas imputável ao ora recorrente, integralmente no período (2009-2012) em que ainda exercia a função pública.
14. A mera alegação de quantidade volumosa de documentos para serem articulados na prestação de contas não é argumento suficiente para exonerar a responsabilidade do ex-Prefeito, uma vez que o dever de prestar contas é de conhecimento de qualquer gestor público, especialmente no caso em que o próprio termo de convênio indicava tanto a existência da obrigação quanto os documentos necessários para a prestação de contas (peça 1, p. 130-132) , sendo exigível do Prefeito a adoção das medidas de planejamento prévio, necessárias a satisfação da obrigação legal no prazo acordado.
15. Assim, existe um grau de reprovabilidade na conduta desidiosa do gestor que afasta as justificativas apresentadas, uma vez que a proximidade do encerramento da gestão não é motivo suficiente para se desvencilhar da obrigação, cabendo ao Prefeito adotar medidas para apresentação das contas em período imediatamente posterior ao término da gestão, particularmente no caso em que a Prefeitura está sendo assumida por alegado adversário político.
16. No mesmo sentido, a alegação de que o Prefeito sucessor houvera rescindido acesso aos sistemas eletrônicos de prestação de contas, além de desacompanhada de prova, não se mostra congruente com a narrativa contida no processo de tomada de contas especial. É que, tendo assumido uma nova gestão no ano de 2013, as peças 45-49 evidenciam que o recorrente somente veio buscar diligências administrativas em novembro de 2015, ou seja, após 2 anos o encerramento de sua gestão, demonstrando que a questão de suposta rivalidade política não tem relação com a indiferença do gestor quanto a mora na prestação de contas.
17. Em matéria de rivalidade política, não é despiciendo recordar que obstáculos de ordem política ou de eventual cerceamento de defesa, se não podem ser resolvidos com a administração local, deveriam, por meio de ação apropriada ao caso, ser levadas ao conhecimento do Poder Judiciário, não cabendo ao TCU garantir ao responsável o acesso à referida documentação. É nesse sentido a jurisprudência desta Corte, como se observa nos Acórdão 21/2002-TCU-Primeira Câmara  (Min. Marcos Benquerer) , 115/2007-2ª Câmara  (Min. Benjamin Zymler) e 1.322/2007-Plenário (Min. Aroldo Cedraz) .
18. Ademais, a alegação de ausência de dolo, má fé ou prática de ilícito não socorre ao recorrente, sendo desnecessária a caracterização de ato doloso de improbidade, bastando que o gestor tenha, de forma não justificada, deixado de adimplir sua obrigação de prestar contas dos recursos recebidos, caracterizando sua responsabilidade subjetiva nos termos da Lei 8.443/1992.
19. Narra o recorrente que a prestação de contas estaria possivelmente concluída em setembro de 2018, após acesso aos arquivos da Prefeitura. Ora, cuida-se de fato sem comprovação nos documentos juntados pelo recorrente e, ademais, serviria como elemento adicional para a condenação do responsável pela omissão injustificada no dever de prestar contas, uma vez que as contas estariam sendo apresentadas extemporaneamente.
20. É que, em se tratando de julgamento de contas omissas, deve se tomar como paradigma o julgamento contido no Acórdão 964/2018-TCU-Plenário (Rel. Min. Augusto Nardes) , que reflete a jurisprudência da Corte no sentido adotar como marco temporal a citação no âmbito do processo de TCE. Ora, por se tratarem de contas que estariam sendo apresentadas em prazo posterior a citação (citação do responsável - peça 9 - 28/6/2016) , ainda que as contas refletissem a regular aplicação dos recursos, seria legítima a condenação do responsável pela omissão no dever de prestar contas (art. 16, III, 'a' da Lei 8.443/1992) .
21. Da regularidade da aplicação dos recursos segundo os documentos apresentados pelo recorrente
22. Afirma o recorrente que o art. 6o do Decreto 6.170/2007 indicaria como suficiente o acompanhamento realizado pelo Ministério do Desenvolvimento Social para a comprovação da regularidade na execução do convênio, presumindo a existência de prestação de contas parciais como justificativa para a assinatura de termos aditivos.
23. Alude a decisão de arquivamento de inquérito civil público instaurado pelo MPF/RN, concluindo pela aplicação dos recursos, particularmente para as 2 parcelas do ano de 2009 que poderiam ser excluídas da decisão. Afirma a inexistência de dano ao erário pela mora na prestação de contas e pugna pela comprovação final quando da apresentação dos documentos da prestação de contas.
Análise
24. Deve se ter em mente que a prestação de contas não se limita a mera comprovação de execução do objeto do convênio, fato evidenciado pelos relatórios de acompanhamento e ratificados pareceres técnicos expedidos pelo órgão concedente (vide relatórios e pareceres descritos no item 8 desta instrução) , uma vez que a prestação de contas deve também evidenciar todos os aspectos contábeis da despesa, tais como: aplicação de contrapartida, aplicação dos recursos na finalidade específica, utilização de saldos de aplicações financeiras e a perfeita correlação entre os dispêndios ocorridos e os beneficiários da atividade pública.
25. Ou seja, a atividade de acompanhamento realizada pelo órgão concedente, embora necessária, não tem natureza substitutiva da atividade própria do gestor na apresentação das contas, não sendo possível afastar a responsabilidade do Prefeito na prestação de contas, segundo o normativo próprio, pela ocorrência da atividade fiscalizatória em momento anterior:
Portaria Interministerial 127/2008, do Ministério do Planejamento e Ministério da Transparência
'Art. 51. A execução será acompanhada e fiscalizada de forma a garantir a regularidade dos atos praticados e a plena execução do objeto, respondendo o convenente ou contratado pelos danos causados a terceiros, decorrentes de culpa ou dolo na execução do convênio, contrato, acordo, ajuste ou instrumento congênere.'
26. A interpretação pretendida pelo recorrente do art. 6o do Decreto 6.170/2007, no sentido de que bastaria o acompanhamento para comprovar a execução do objeto, é equivocada, uma vez que ali se estabelece uma obrigação para o convenente (obrigação de acompanhamento e fiscalização) que, se eventualmente não exercida pela União, não elide a obrigação principal de apresentação de contas finais.
27. Note-se, ademais, que os relatórios mencionados alcançam apenas o período de janeiro de 2010 a setembro de 2011 (peças 50-51) , ou seja, um período de 21 (vinte e um) meses, sendo que o Convênio 34/2009 tinha como objeto o desenvolvimento do Programa Compra Direta Local da Agricultura Familiar no Município de Santo Antônio com vigência inicial de 34 (trinta e quatro) meses, nos termos do Parecer Técnico 74/2011 do MDS (peça 51, p. 18) .
28. Assim, não existindo, nos autos, evidências de fiscalização e da aprovação dos demais meses de execução do PAA, por meio de pareceres elaborados pelo MDS referentes ao período remanescente (outubro de 2011 a novembro de 2012) , não há a comprovação da plena execução física do programa, razão pela qual se justifica a condenação do responsável pelo dano ao Erário decorrente de ato de gestão ilegítimo ao antieconômico, segundo o art. 16, III, 'c' da Lei 8.443/1992.
29. Portanto, quando do julgamento proferido pelo Acórdão 3111/2018-TCU-Primeira Câmara, o responsável não havia apresentado a prestação de contas dos recursos públicos recebidos e, portanto, era correta a presunção do dano integral ao erário, pois, na hipótese de omissão (art. 16, III, 'a' da Lei 8443/1992) , a ausência de documentos que comprovem a aquisição dos gêneros alimentícios impede o reconhecimento do nexo de causalidade entre os recursos empregados e as finalidades sociais almejadas.
30. Não é demais recordar que ao gestor incumbe provar a boa e regular aplicação do dinheiro público, nos termos do art. 70, parágrafo único da Constituição Federal de 1988, art. 93 do Decreto-lei 200/67 e do art. 66 do Decreto 93.872/86, entendimento reconhecido nos julgados das Suprema Corte, indicando que o ônus da prova da regularidade da aplicação dos recursos públicos federais é do ora responsável, verbis:
'MANDADO DE SEGURANÇA CONTRA O TRIBUNAL DE CONTAS DA UNIÃO. CONTAS JULGADAS IRREGULARES. APLICACÃO DA MULTA PREVISTA NO ARTIGO 53 DO DECRETO-LEI 199/67. A MULTA PREVISTA NO ARTIGO 53 DO DECRETO-LEI 199/67 NÃO TEM NATUREZA DE SANÇÃO DISCIPLINAR. IMPROCEDÊNCIA DAS ALEGAÇÕES RELATIVAS A CERCEAMENTO DE DEFESA. EM DIREITO FINANCEIRO, CABE AO ORDENADOR DE DESPESAS PROVAR QUE NÃO É RESPONSÁVEL PELAS INFRAÇÕES, QUE LHE SÃO IMPUTADAS, DAS LEIS E REGULAMENTOS NA APLICAÇÃO DO DINHEIRO PÚBLICO. COINCIDÊNCIA, AO CONTRÁRIO DO QUE FOI ALEGADO, ENTRE A ACUSAÇÃO E A CONDENAÇÃO, NO TOCANTE À IRREGULARIDADE DA LICITAÇÃO. MANDADO DE SEGURANÇA INDEFERIDO. (STF; MS 20335, Relator Ministro Moreira Alves, DJ de 25.02.1983) 
EMENTA: MANDADO DE SEGURANÇA. EX-DIRETOR DA ASSOCIAÇÃO DOS SERVIDORES DO MINISTÉRIO DAS MINAS E ENERGIA (ASMME) . CONDENAÇÃO, PELO TCU, AO PAGAMENTO DE VALOR REPASSADO À ENTIDADE, RELATIVO A CONVÊNIO, POR FALTA DE PRESTAÇÃO DE CONTAS. PRETENSA NULIDADE FORMAL. RECURSOS CUJA UTILIZAÇÃO ESTARIA DISPENSADA DE COMPROVAÇÃO PERANTE A CORTE DE CONTAS. Alegações improcedentes. Julgamento que, contrariamente ao afirmado, foi precedido de tempestiva inclusão em pauta especial e realizado com observância do princípio da ampla defesa. Verba utilizada durante a vigência da norma do art. 66 do DL 200/67, que sujeita todos quantos recebam recursos da União ou das entidades a ela vinculadas, direta ou indiretamente, inclusive mediante acordo, ajuste ou convênio, ao dever de comprovar o seu bom e regular emprego. Obrigação de que não se exoneram os administradores dos referidos recursos, pelo simples fato de haverem deixado os respectivos cargos. Ausência de direito líquido e certo. Mandado de segurança denegado. (STF; MS 21682, Relator (a) : Min. ILMAR GALVÃO, Tribunal Pleno, julgado em 11/03/1994, DJ 06-05-1994 PP-10469 EMENT VOL-01743-02 PP-00336) .'
31. Pois bem. Os documentos colacionados pelo responsável, extrato bancário e relação de pagamentos incompletos, alcançando exclusivamente o mês de setembro de 2011 (peça 52) , reforça a ideia de que os documentos apresentados não permitem demonstrar a boa e regular aplicação dos recursos públicos no período integral de execução do programa público (dezembro de 2009 a novembro de 2012) , justificando a decisão condenatória.
32. Deve se observar que a relação nominal contida nos autos (peça 51, p. 4-9) , feita em 19/8/2010, referente ao período de 4/2010 a 6/2010, não serve como parâmetro de avaliação dos documentos de pagamento do mês de setembro de 2011, razão pela qual não se pode admitir a exoneração do responsável para débitos do mês de setembro de 2011.
33. No que concerne a pretensão de excluir a fixação de débito para as parcelas repassadas no ano de 2009, em decorrência de decisão do MPF/RN que arquivou o Inquérito Civil Público 1.28.000.001670/2010-97 (peça 53) , cumpre registrar que o Tribunal de Contas da União - TCU detém competência constitucional para julgar as contas dos administradores públicos e daqueles que derem causa a perda, extravio ou outra irregularidade de que resulte prejuízo ao erário, aplicando ao responsável as sanções cabíveis, no caso de ilegalidade de despesa ou irregularidade de contas:
'Art. 71. O controle externo, a cargo do Congresso Nacional, será exercido com o auxílio do Tribunal de Contas da União, ao qual compete:
 (...) 
II - julgar as contas dos administradores e demais responsáveis por dinheiros, bens e valores públicos da administração direta e indireta, incluídas as fundações e sociedades instituídas e mantidas pelo Poder Público federal, e as contas daqueles que derem causa a perda, extravio ou outra irregularidade de que resulte prejuízo ao erário público;
 (...) 
VIII - aplicar aos responsáveis, em caso de ilegalidade de despesa ou irregularidade de contas, as sanções previstas em lei, que estabelecerá, entre outras cominações, multa proporcional ao dano causado ao erário;
IX - assinar prazo para que o órgão ou entidade adote as providências necessárias ao exato cumprimento da lei, se verificada ilegalidade;'
34. Portanto, em razão dos aludidos dispositivos constitucionais, não cabe ao TCU simplesmente acatar o resultado de eventual investigação judicial ou administrativa, deixando assim de exercer a competência que lhe outorga a Carta Magna. Cabe-lhe, sim, apurar, conforme o fez, e segundo os critérios próprios, avaliar se houve ou não a correta aplicação dos recursos públicos federais em comento.
35. Esse entendimento do TCU acerca da independência das instâncias encontra respaldo também na jurisprudência do STF a respeito do assunto, consoante se observa dos seguintes julgados daquela Suprema Corte:
'O Plenário do Supremo Tribunal Federal tem reiterado a independência das instâncias penal e administrativa afirmando que aquela só repercute nesta quando conclui pela inexistência do fato ou pela negativa de sua autoria'. (MS 21.708, rel. Min. Maurício Corrêa, DJ 18.05.01, 22.438, rel. Min. Moreira Alves, DJ 06.02.98, 22.477, rel. Min. Carlos Velloso, DJ 14.11.97, 21 .293, rel. Min. Octavio Gallotti, DJ 28.11.97) . Segurança denegada. (Mandado de Segurança 23188/RJ; Relatora Min. ELLEN GRACIE; Julgamento em 28/11/2002; Tribunal Pleno; in DJ 19/12/2002, p.71) 
***
O primeiro argumento, no sentido de que a decisão da Justiça Militar, decisão definitiva, circunscrevera o alcance ao período de setembro/84 a julho/85, não tem procedência, dado que as instâncias penal, civil e administrativa são autônomas, observando-se, apenas, que faz coisa julgada no cível a sentença penal que reconhecer ter sido o ato praticado em estado de necessidade, em legítima defesa, em estrito cumprimento do dever legal ou no exercício regular de direito (CPP, art. 65; Cód. Civil, art. 160, I) , refletindo, também, no cível, a sentença penal que reconhecer a inexistência material do fato ou da autoria (CPP, art. 66; Cód. Civil, art. 1.525) . (Trecho do voto do Ministro CARLOS VELLOSO nos autos do Mandado de Segurança 21.468-CE - Relator Ministro Ilmar Galvão, RTJ 143/875) (grifou-se) 
***
EMENTA. MANDADO DE SEGURANÇA. SERVIDOR PÚBLICO DEMITIDO POR ILÍCITO ADMINISTRATIVO. SIMULTANEIDADE DE PROCESSOS ADMINISTRATIVO E PENAL. INDEPENDÊNCIA DAS INSTÂNCIAS. PRECEDENTES. Esta Corte tem reconhecido a autonomia das instâncias penal e administrativa, ressalvando as hipóteses de inexistência material do fato, negativa de sua autoria e de fundamento lançado na instância administrativa referente a crime contra a administração pública. Precedentes: MS 21.029, CELSO DE MELLO, DJ de 23.09.94; MS 21.332, NÉRI DA SILVEIRA, DJ de 07.05.93, e 21.294, de SEPÚLVEDA PERTENCE, julgado em 23.10.91; e MS 22.076, Relator para o acórdão Min. Maurício Corrêa. Segurança denegada.
36. Em razão da independência entre as instâncias judicial e administrativa, reconhecida inclusive pelo STF, nenhum óbice há ao exercício pelo TCU de sua competência constitucional de julgar as contas daqueles que derem causa a perda, extravio ou outra irregularidade de que resulte prejuízo ao erário, condenando-os ao ressarcimento do dano causado e aplicando-lhes as demais sanções cabíveis, exceto se sentença proferida pelo Poder Judiciário na esfera penal vier a declarar a inexistência do fato ou a negativa da autoria, o que não é o caso.'
37. Ou seja, qualquer juízo elaborado pelo Ministério Público Federal naquele procedimento não vincula a competência julgadora do TCU, especialmente pelo fato de que não tem o Parquet Federal competência para a avaliar as contas segundo os parâmetros específicos do Direito Financeiro observados na Lei 8.443/1992.
38. Ademais, a investigação do parquet buscava analisar aspecto específico do convênio, qual seja, a entrega de refeições em apenas um dia da semana (peça 53, p. 2) , sendo que a própria decisão de arquivamento ressalvou a possibilidade de reabertura em decorrência da prestação final de contas (peça 53, p. 3) , corroborando a impossibilidade de reconhecimento de regularidade das contas em função da omissão.
39. Por fim, quanto ao pedido de comprovação da regularidade com a apresentação de documentos da prestação final de contas, deve ser registrado que nenhum óbice existe para que o responsável promova a juntada, a qualquer tempo, dos documentos para comprovação da boa e regular aplicação dos recursos (art. 160, § 1o do RI/TCU) , sendo que o único fato concreto é a ausência dos documentos necessários a comprovar a regularidade das despesas que conduz ao julgamento de irregularidade das contas.
40. Da análise do princípio da proporcionalidade na fixação da penalidade de multa
41. Alega o recorrente que a aplicação de penalidade de multa no valor de R$ 100.000,00 ultrapassaria os padrões financeiros do responsável, entendendo que a aplicação de multa seria mera faculdade da Corte, segundo o art. 57 da Lei 8.443/1992, devendo ser excluída ou reduzida em atenção aos princípios da proporcionalidade e da subsistência familiar.
Análise
42. Em termos de fixação de penalidades de multa, a regra geral é que 'a Lei 8.443/1992 e o Regimento Interno deste Tribunal não estabelecem uma fórmula para cálculo de multa, mas sim critérios para a sua fixação, a teor do disposto no art. 58 da Lei 8.443/1992, c/c o art. 268 do RI/TCU. Além disso, no âmbito da jurisdição desta Corte, não há que se falar em explicitar quais foram os critérios objetivos e específicos utilizados na dosimetria das sanções impostas, tendo em vista que o TCU não atribui valor específico para cada ocorrência, tampouco vincula o quantum à capacidade econômica ou à condição social do responsável, como ocorre no Direito Penal' (Acórdão 2275/2007-TCU-Plenário. Rel. Min. Ubiratan Aguiar) .
43. Ou seja, existe uma discricionariedade envolvida na fixação dos valores de penalidade de multa, cuja limitação é somente aquela prevista na Lei 8.443/1992 e, deste modo, o quantum fixado na decisão compõe o próprio mérito da decisão administrativa, havendo apenas o limite máximo de acordo com o fundamento do julgamento de contas (contas julgadas com débito - art. 57 da Lei 8.443/1992) :
'Art. 57. Quando o responsável for julgado em débito, poderá ainda o Tribunal aplicar-lhe multa de até cem por cento do valor atualizado do dano causado ao Erário.'
44. Assim, a penalidade de multa respeita os limites legais. O valor da pena de multa fundada no art. 57 da Lei 8.443/1992, fixado em R$ 100.000,00, é inferior ao valor máximo legal (100% do valor do débito = R$ 1.016.144,69) , tendo sido fixado em 9,84% do valor do débito, reafirmando novamente a legalidade no quantum fixado na decisão, proporcional a gravidade das irregularidades detectadas.
45. Não se acolhe o argumento de que a penalidade de multa seria uma mera faculdade, uma vez que a expressão legal utilizada importa o reconhecimento, segundo a intepretação da doutrina de direito administrativo, de um poder-dever, não devendo o Tribunal restringir, sem respaldo legal, o seu poder-dever de punir aqueles que desafiam a ordem jurídica vigente, sob pena de prevalecer a impunidade.
46. Por fim, no que concerne ao princípio da proporcionalidade sob o aspecto da subsistência familiar, há de se destacar que as penalidades impostas não importam uma redução a uma situação de miséria absoluta do responsável, uma vez que a Lei e o Regimento permitem o parcelamento em até 36 parcelas (art. 26 da Lei 8443/92 c/c art. 217 do RI/TCU) e o Acórdão 3111/2018-TCU-Plenário permitiu (vide item 9.5 do decisum) , mitigando os efeitos sobre a subsistência do devedor.
CONCLUSÕES
47. A afirmação de quantidade volumosa de documentos para elaboração das contas não pode ser acolhida como justificativa para a mora no dever de prestar contas, por se tratar de obrigação de conhecimento do responsável desde a assinatura do convênio, sendo exigível diligências apropriadas para a satisfação da obrigação no prazo estabelecido. No caso concreto, as diligências foram iniciadas apenas após dois anos do término do prazo de apresentação das contas, reforçando a desídia do gestor.
48. Em se tratando de rivalidade política, a Jurisprudência da Corte é sedimentada no sentido de impor ao gestor a obrigação de obtenção dos documentos, inclusive pela via judicial, não tendo o TCU o dever de garantir ao responsável o acesso aos documentos comprobatórios da despesa pública.
49. É desnecessária a identificação de atos de improbidade administrativa na omissão de apresentação das contas, sendo correta a decisão que julgou pela omissão das contas, uma vez que o termo final é a citação no processo de controle externo.
50. O exame da regularidade da aplicação dos recursos é constatado na prestação de contas final, sendo que relatórios de acompanhamento ou pareceres técnicos não têm capacidade de substituir a obrigação de exibição da totalidade dos documentos indicados no termo de convênio, ressaltando que os documentos trazidos aos autos não têm alcance para a totalidade do período de execução do programa público.
51. Os documentos incompletos não compõem uma prestação de contas e não permitem a demonstração da boa e regular aplicação dos recursos públicos, não sendo possível modificar a condenação apenas pela análise do extrato bancário do mês de setembro de 2011 ou pela alegação de apresentação das contas ao órgão concedente.
52. O princípio da independência de instâncias assegura a possibilidade de julgamento autônomo no processo de tomada de contas especial, com os parâmetros próprios das normas de direito financeiro, sendo que a decisão de arquivamento do inquérito civil público por parte do Ministério Público Federal não tem relação com a prestação de contas final.
53. No tema de fixação de multa, se reconhece certo grau de discricionariedade na fixação da penalidade, sendo que a pena de multa deve guardar proporcionalidade à irregularidade identificada e não a situação econômica do responsável, com o respeito ao limite máximo na sua fixação (art. 57 da Lei 8.443/1992) . A penalidade de multa não importa redução do devedor a situação de miserabilidade, uma vez que se admitiu o parcelamento, nos termos do item 9.5 do decisum.
PROPOSTA DE ENCAMINHAMENTO
Deste modo, submete-se à consideração superior a presente análise do recurso de reconsideração interposto por Gilson Geraldo de Oliveira contra o Acórdão 3111/2018-TCU-Primeira Câmara para propor, com base nos artigos 32 e 33, da Lei 8.443/1992, c/c o artigo 285 do RI/TCU:
a) conhecer e negar provimento ao recurso;
b) dar ciência da decisão que vier a ser prolatada ao recorrente e a Procuradoria da República do Rio Grande do Norte."
É o relatório.

Rafael Paulo Azevêdo Gomes (OAB/RN 10.265) e outros, representando Gilson Geraldo de Oliveira.

Procurador Marinus Eduardo De Vries Marsico.

TOMADA DE CONTAS ESPECIAL. CONVÊNIO. OMISSÃO NO DEVER DE PRESTAR CONTAS. REVELIA. CONTAS IRREGULARES. DÉBITO. MULTA. RECURSO DE RECONSIDERAÇÃO. JUSTIFICATIVAS PARA A NÃO APRESENTAÇÃO DA PRESTAÇÃO DE CONTAS. NÃO ACOLHIMENTO. NOVOS DOCUMENTOS APRESENTADOS. A TÍTULO DE PRESTAÇÃO DE CONTAS. NÃO COMPROVAÇÃO DA REGULAR APLICAÇÃO DOS RECURSOS RECEBIDOS. CONHECIMENTO E NÃO PROVIMENTO.

TOMADA DE CONTAS ESPECIAL (TCE)

Secretaria de Recursos (Serur); Secretaria de Controle Externo da Agricultura e do Meio Ambiente (SecexAmb).

Examina-se recurso de reconsideração interposto por Gilson Geraldo de Oliveira, ex-Prefeito do Município de Santo Antônio (gestão 2009-2012) , buscando impugnar o Acórdão 3111/2018-TCU-Primeira Câmara (peça 19) , mantido em sede de embargos de declaração (Acórdão 8596/2018-TCU-Primeira Câmara - peça 32) , por meio do qual o gestor teve suas contas julgadas irregulares, com imputação de débito e multa, em razão da omissão do dever de prestar contas de recursos federais recebidos pelo Convênio 34/2009 (Siconv 705077/2009) . 
O objeto do referido convênio era a implantação do Programa de Aquisição de Alimentos - PAA - Compra Direta Local da Agricultura Familiar, com quatro repasses: a) R$ 225.809,93, em 15/12/2009; b) R$ 225.809,93, em 29/10/2010; c) R$ 338.714,90, em 16/2/2012; e d) R$ 225.809,93, em 16/2/2012. 
Irresignado, Gilson Geraldo de Oliveira apresentou, em síntese, as seguintes teses recursais (peça 43) :
o prazo final da prestação de contas seria 30/11/2012, próximo ao final de sua gestão municipal, o que teria limitado o acesso à documentação do convênio, inclusive por meio de revogação de sua senha no sistema de prestação de contas, após o início do mandato do novo prefeito;
 teria requerido junto à prefeitura municipal, em 27/11/2015, a documentação relativa ao convênio e ao Banco do Brasil, em 18/6/2016, os extratos bancários correspondentes, sem obter sucesso em ambos os casos, sendo que teria na atual gestão municipal encontrado toda a documentação necessária para a apresentação da prestação de contas, a qual estaria sendo preparada com previsão de conclusão em setembro de 2018;
não teria agido com dolo ou culpa, assim como não teria a intenção de causar dano ao erário ou de não prestar contas;
não haveria dano ao erário pela simples mora na apresentação da prestação de contas;
 os relatórios trimestrais, os quais seriam a forma de acompanhamento da execução do convênio, segundo a Cláusula Oitava c/c a Subcláusula Terceira do Termo do Convênio, foram encaminhados ao concedente que teria se manifestado sobre esses (conforme anexo 5 de sua defesa - peça 50) , inclusive aprovando o aumento da meta inicialmente estabelecida com o aporte de recursos estabelecido no 2º Termo Aditivo, o que demonstraria que houve prestação de contas parcial e faltaria apenas a final, que não teria ocorrido pelas razões acima expostas;
os relatórios encaminhados ao Ministério do Desenvolvimento Social teriam como anexos planilhas de gasto devidamente constituídas com nomes de fornecedores, material fornecido e valores repassados e que os pagamentos aos fornecedores teriam sido realizados mediante transferência para a conta bancária de cada fornecedor do programa (conforme anexo 6 de sua defesa - peça 52) ;
as parcelas recebidas em 29/10/2009 e 15/12/2009 (ambas no valor de R$ 225.809,93) , teriam sido devidamente utilizadas, embora a prestação de contas não tivesse sido devidamente realizada, conforme conclusões tanto pela Secretaria Nacional de Segurança Alimentar e Nutricional quanto pelo Ministério Público Federal, este quando decidiu arquivar o Inquérito Civil Público ICP 1.28.000.001670/2010-7; e
o valor da multa de R$ 100.000,00 seria desproporcional e desarrazoado, sendo que recebe salário, o qual teria natureza alimentar e finalidade de manter a si e a sua família.
Por fim, o recorrente requer, em suma, que sejam suas razões recursais acolhidas para a reforma da decisão que o condenou à restituição dos valores aos cofres públicos. Caso não seja esse o entendimento, requer que sejam reconhecidas as prestações de contas parciais. No mesmo sentido, pugna pela insubsistência da multa a ele aplicada ou pela sua redução, tendo em vista ferir os princípios da razoabilidade, proporcionalidade e dignidade da pessoa humana.
A Serur (peças 70-72) , endossada pelo Ministério Público junto ao TCU (peça 73) , propõe negar provimento ao recurso, por avaliar que os argumentos de Gilson Geraldo de Oliveira não foram suficientes para descaracterizar a omissão na prestação de contas e para demonstrar a regular aplicação dos recursos recebidos, mantendo inalterados os itens recorridos.
II
Inicialmente, ratifico o despacho exarado no sentido de que o presente recurso deve ser conhecido, por preencher os requisitos de admissibilidade previstos no art. 33 da Lei 8.443/1992. 
Quanto ao mérito, concordo, em essência, com a análise empreendida pela Serur, cujos fundamentos incorporo às minhas razões de decidir no que não conflitar com o presente voto. 
III
De fato, o recorrente tinha conhecimento do dever, da data e de quais documentos seriam necessários apresentar quanto à prestação de contas do convênio 34/2009. No mesmo sentido, tinha plena consciência de que o prazo final para a apresentação dessa documentação findaria em data próxima ao término de seu mandato. 
Ademais, em outubro de 2012, o recorrente já teria conhecimento do resultado das eleições municipais, o que, em conjunto, demandariam planejamento e eventuais ações para se resguardar de possíveis óbices na obtenção da documentação. 
E por derradeiro, por meio do ofício 461/2012 SESAN/MDS, um mês antes do prazo final (peça 2, p. 11-15) , o recorrente foi notificado do encerramento da vigência do convênio, alertando-o sobre a lista dos documentos que deveriam ser apresentados em sua prestação de contas.
 Reputo ainda como fatos significantes para refutar as alegações do recorrente quanto aos problemas na obtenção dos referidos documentos comprobatórios os seguintes pontos: a) as duas primeiras parcelas do convênio foram transferidas em 2009, ou seja, cerca de três anos antes do prazo final para apresentação da prestação de contas; e b) as iniciativas do recorrente em buscar os elementos para apresentação da prestação de contas somente ocorreram, pelos elementos constantes dos autos, a partir de 2015, após a instauração desta tomada de contas especial pelo então Ministério do Desenvolvimento Social e Combate à Fome.
Assim, os argumentos de que teria sofrido limitação no acesso e na obtenção da documentação referente ao convênio e também quanto à revogação de sua senha de acesso ao sistema de prestação de contas por eventual ato de seu opositor político não podem ser acolhidos. 
Embora não sanasse a omissão, os supostos documentos que teriam sido obtidos com a nova gestão municipal poderiam demonstrar a regular aplicação dos recursos recebidos, afastando o débito. Ocorre, entretanto, que, até o momento, essa documentação não foi acostada aos presentes autos.
Por fim, as alegações de que não agira com dolo, má-fé ou ainda com o intuito de não prestar contas ou causar prejuízo ao erário não o socorrem, pois a omissão na apresentação da prestação de contas é fato objetivo, que independe do caráter subjetivo da intenção do gestor, caracterizando, assim, sua responsabilidade nos termos do art. 70 da Constituição Federal.
IV
Quanto à aplicação dos recursos recebidos, o recorrente traz documentação incompleta que não é suficiente para demonstrar o nexo de causalidade entre os valores transferidos pelo concedente e os dispêndios realizados pelo convenente.
Como bem analisado pela Serur, a prestação de contas não se limita à comprovação da execução física do objeto. É fundamental que ela evidencie os aspectos contábeis e financeiros da realização de despesa com vistas a demonstrar o nexo de causalidade entre a origem dos recursos e a despesa efetuada com recursos oriundos do convênio e aplicados no seu objeto. 
No que concerne às parcelas transferidas em 2009 e 2010, o recorrente apresenta alguns documentos visando demonstrar a execução do objeto. Segundo os Pareceres Técnicos 73, de 19/10/2011 (peça 51, p. 10-12) e 74 (peça 51, p. 18-21) , de 16/11/2011, ambos da Secretaria Nacional de Segurança Alimentar e Nutricional do MDS, há análise de relatórios trimestrais apresentados pela convenente em cumprimento à Cláusula 2.2.6. Os relatórios indicariam que as metas do plano de trabalho do convênio estariam sendo executadas. 
O recorrente traz extrato bancário do mês de setembro de 2011 da conta bancária 46.113-x do Banco do Brasil (conta específica do convênio - peça 1, p. 124) , o qual discrimina transferências para supostos fornecedores do convênio (peça 52) . No entanto, não há qualquer outro documento referente a esse período que indique o nexo de causalidade entre essas transferências e o objeto do convênio. Em adição, não foram juntados os extratos bancários dos demais meses de execução do convênio. Nesse sentido, não restaria demonstrado o nexo de causalidade entre os recursos repassados e o objeto do convênio.
Quanto às parcelas recebidas em 2012, embora o recorrente não tenha trazido qualquer documentação, o Parecer Técnico 264 SESAN/MDS, de 18/11/2012 (peça 2, p. 3-9) , faz menção aos relatórios trimestrais de janeiro a junho de 2012, registrando que, até aquela data, 61,23% das metas de execução dos recursos repassados estariam cumpridas, porém não há qualquer outro documento financeiro ou contábil que evidencie a regularidade da execução financeira do uso dos recursos recebidos. 
Para todas as parcelas recebidas pela prefeitura municipal, a ausência dos extratos da conta bancária específica do convênio associadas às notas fiscais emitidas pelos fornecedores, entre outros meios probantes, impede o estabelecimento do nexo de causalidade entre os recursos repassados e a execução do objeto. 
Também não pode ser aceita a alegação de que o Ministério Público Federal teria arquivado inquérito civil público referente ao convênio ora em análise, o que o eximiria de responsabilidade, tendo em vista que o MPF não apurou ou analisou a regularidade financeira do convênio, mas, sim, tratou de denúncia de irregularidades na execução física da avença (peça 53) . 
O arquivamento foi embasado nos Relatórios de Fiscalização 1/2010 - Desan/MDS (peça 1, p. 180-209) e 1/2011 DEISP/MDS (peça 1, p. 288-326) , nos quais os técnicos do MDS entrevistaram 10 beneficiários e o gestor municipal sobre aspectos relativos à execução do convênio. Esse fato é corroborado também pela resposta ofertada pelo recorrente quanto às medidas por ele adotadas para atender às exigências do MDS, conforme relatório de peça 1, p. 262-282.
Dos Relatórios de Fiscalização 1/2010 e 1/2011, extrai-se informação relevante para o presente caso. Todos os beneficiários responderam que receberam o pagamento dos alimentos fornecidos por meio de depósito em conta corrente.  Já no Relatório de Fiscalização 1/2011, há a informação de que todos os agricultores entrevistados tiveram despesa de R$ 50,00 para a confecção do talão de notas fiscais (peça 1, p. 306) .
Ora, se os recursos foram transferidos para contas correntes e pagos mediante notas fiscais, a comprovação da regular execução financeira seria feita de maneira simples por meio dos extratos bancários e as correspondentes notas fiscais de fornecimento. No entanto, conforme reiterado acima, tais documentos não foram juntados ou os foram de maneira incompleta, como ocorreu com o extrato bancário de setembro de 2011. 
Em suma, com base nos elementos constantes dos autos, não há como acolher que os recursos do convênio 34/2009 foram regularmente aplicados nem mesmo que houve a devida prestação de contas das duas primeiras parcelas, como pugnado pelo recorrente.
V
Por fim, quanto à multa aplicada, este Tribunal tem competência legal para tanto. A multa do art. 57 da Lei 8.443/1992, questionada pelo recorrente, poderá ser aplicada no montante de até 100% do valor atualizado do dano causado ao erário. 
Na definição da dosimetria da multa, é sopesada a gravidade das irregularidades e do dano causado. No presente caso, o valor da multa representa cerca de 9,84% do débito histórico, o qual não foi elidido conforme análise acima. 
Esse percentual não se mostra desarrazoado e desproporcional no contexto ora discutido. A multa aplicada não foi pela omissão da prestação de contas, mas, sim, em virtude do prejuízo ao erário apurado. Eventuais aspectos subjetivos relativos à capacidade econômica do agente apenado não têm reflexo na dosimetria da multa aplicada por este Tribunal.
Ante o exposto, nego provimento ao presente recurso de reconsideração e VOTO por que o Tribunal adote a deliberação que submeto a este Colegiado.
TCU, Sala das Sessões Ministro Luciano Brandão Alves de Souza, em 10 de setembro de 2019.
Ministro BRUNO DANTAS 
Relator